【裁判字號】    99,台上,247
【裁判日期】    990204
【裁判案由】    損害賠償
【裁判全文】
最高法院民事判決              九十九年度台上字第二四七號
上  訴  人  甲○○
            乙○○
共      同
訴訟代理人  張家琦律師
            林鳳秋律師
被 上訴 人  財團法人天主教聖保祿修女會醫院
法定代理人  己○○
被 上訴 人  丙○○
            丁○○
            戊○○
上列當事人間請求損害賠償事件，上訴人對於中華民國九十八年
十月十三日台灣高等法院第二審判決（九十五年度醫上字第一八
號），一部提起上訴，本院判決如下：
    主  文
原判決廢棄，發回台灣高等法院。
    理  由
本件上訴人主張：被上訴人丁○○、丙○○、戊○○係被上訴人
財團法人天主教聖保祿修女會醫院（下稱聖保祿醫院）之受僱人
，被害人余青遠於民國九十年十二月十三日二十一時五十分許，
因車禍受有腿部骨折及頭部傷害，經送往聖保祿醫院救治，該醫
院之醫療人員於手術前，未給予必要之檢查與處置，亦未向被害
人或其家屬告知有發生脂肪栓塞之可能性。戊○○未觀察二十四
小時，查看有無腦水腫之情形，即貿然進行手術，於手術中，丙
○○、丁○○施行麻醉，疏未或降低被害人腦水腫，或預防顱內
壓升高，且於手術後，丁○○及戊○○對於其「應甦醒而未甦醒
」之異常狀況，未及時為相關檢查處置，以致延誤救治時機，因
「脂肪栓塞」加劇併發「腦水腫」，導致「缺氧性腦病變」死亡
。戊○○、丁○○及丙○○對於被害人之醫療行為，顯有過失。
上訴人甲○○、乙○○係被害人之父、母，自得依侵權行為之法
律關係，對之請求負損害賠償責任，聖保祿醫院為其三人之僱用
人，亦應負連帶賠償責任。又聖保祿醫院與被害人間存有醫療契
約關係，亦應負不完全給付之責任。甲○○所受損害為殯葬費新
台幣（下同）七十一萬五千二百五十元、醫療費二十三萬四千七
百九十七元、扶養費六十四萬三千零二十一元、精神慰藉金六百
五十萬元，共計八百零九萬三千零六十八元；乙○○所受損害為
扶養費七十萬四千零八十五元、精神慰藉金六百五十萬元，共計
七百二十萬四千零八十五元等情，爰依民法第一百八十四條第一
項前段、第一百八十五條、第一百八十八條第一項、第一百九十
二條、第一百九十四條及第二百二十七條之一等規定，求為命被
上訴人連帶如數給付，並加付法定遲延利息之判決（上訴人均僅
就其中三百七十五萬元本息部分，聲明不服，上訴第三審，其餘
部分，經第一審、原審判決上訴人敗訴，未據聲明不服，已告確
定，不予贅述）。
被上訴人則以：被害人於手術前，意識清楚，無須給予電腦斷層
檢查，經急診科醫師鄧允武、骨科醫師戊○○診視治療，且告知
手術之風險，丙○○及丁○○並無使用過量之麻醉藥劑，嗣後發
生脂肪栓塞，實為現代醫學所無法掌握。本件依醫療常規處理，
並無任何疏失。即使伊應負賠償責任，甲○○所請求樂隊、三牲
等項非殯葬之必要費用，被害人遺體冷藏之費用，係可歸責於上
訴人之事由所致，應予扣除。再伊已給付喪葬費十七萬四千元、
死亡補償一百三十九萬二千元、慰問金五十萬元，及為被害人向
訴外人國華人壽保險股份有限公司投保，經該公司已給付保險金
一百萬元，亦應扣抵。上訴人請求之慰撫金，顯屬過高，應予酌
減等語，資為抗辯。
原審維持第一審所為上訴人敗訴之判決，駁回其上訴，無非以：
上訴人主張之事實，固提出急診病歷、急診護理紀錄單、桃園縣
消防局救護紀錄表及勞工保險給付申請書為證。惟被上訴人以上
開情詞置辯，經查被害人送至聖保祿醫院急救時，並無意識喪失
等症狀，昏迷指數為滿分之十五分（意識清楚），且自述於二週
前，曾打過破傷風等情，有急診病歷可按。又因車禍發生骨折，
必須進行開刀手術者，除非有立即喪失意識之情形，否則並無對
之為頭部電腦斷層掃描必要。就本件而言，並無證據顯示被害人
於急診時，有蜘蛛膜下腔出血情形，且本身意識清楚，醫學上不
會當成顱內高壓予以處理等情，亦經鑑定人謝瀛洲醫師證述明確
。本件車禍之前，被害人曾於九十年十一月三十日因騎機車與人
擦撞，至聖保祿醫院急診，下巴擦傷，係該次車禍所造成，有該
次病歷紀錄可稽。被害人上頰雖有擦傷之紀錄，然依該傷勢並不
嚴重，不能因此認定其頭部受有外傷。再者，上開勞工保險給付
申請書記載被害人之受傷情形，係乙○○向勞工保險局申請死亡
給付主張之保險事故，聖保祿醫院雖在該申請書投保單位證明欄
中記載：經查明屬實，特予證明等語，然此不過該醫院基於協助
其家屬即乙○○順利領取勞保給付立場所為證明，而非基於醫療
機構身分，就醫療過程中呈現之客觀事實所為證明，自不能以該
申請書所載保險事故，即認定被害人頭部確受碰撞之情形。參以
被害人急診期間，均無其頭部碰撞之記載，以及法醫於解剖前肉
眼觀察其屍體，頭部並無大傷等情，足見前開申請書保險事故欄
內記載被害人頭部碰撞乙詞，與客觀事實尚屬有間，不足據以認
定其頭部受有足以造成蜘蛛膜下腔出血導致腦水腫。是聖保祿醫
院之醫師對被害人送至急診時，未進行腦部電腦斷層掃瞄等檢查
，難認有何疏失。其次，被害人於手術前，曾由乙○○簽立手術
及麻醉同意書，其上已載明醫師就手術原因、成功率、手術及麻
醉可能之併發症等，為詳細說明，有該二份同意書可稽；戊○○
於九十年十二月十三日病歷上記載已向病人及其家屬解釋手術風
險、感染、脂肪栓塞，骨折癒合不良等情，堪認被上訴人已盡說
明之義務。且被害人受有長骨（股骨及脛骨）骨折之傷害，必須
及時處置。是戊○○於手術前，縱未先觀察二十四小時，亦難認
有違醫療之常規。再被害人死亡後，經檢察官會同法醫相驗，檢
附其病歷資料送請法務部法醫研究所（下稱法醫研究所）解剖鑑
定結果，認定：「余青遠（即被害人）係車禍引起長骨（股骨及
脛骨）骨折，併發脂肪栓塞，然後再繼發瀰漫性肺泡傷害、…、
支氣管肺炎等多重器官衰竭之狀況而死亡」，有該所鑑定書可稽
。復經檢察官送請行政院衛生署醫事審議委員會（下稱醫審會）
鑑定結果，亦認定：「病患（即被害人）病況，由其臨床病程及
法醫解剖所見研判，與脂肪栓塞症候群甚相吻合；其死亡原因，
應係此症及其所導致之後續併發症所致」，亦有該委員會鑑定書
可按。是被上訴人抗辯被害人之死因，係脂肪栓塞所造成云云，
應可採信；而上訴人主張被害人係因腦部缺氧腦水腫而死亡，並
無可採。本件經法醫研究所、醫審會及行政院退除役官兵輔導委
員會台北榮民總醫院（下稱台北榮總）前後共五次鑑定，均未發
現戊○○手術有何疏失之處，有該五份鑑定意見可參。又查，丁
○○於手術進行中總供給被害人6ml之Fentany1（300ug），係在
建議劑量範圍內，有醫審會第二次鑑定意見可參。且經檢察官送
請台北榮總鑑定，亦認為丁○○並無使用過量之情形，有鑑定意
見可按。而被害人所以延遲甦醒，係因脂肪栓塞所致，而非因使
用麻藥過量。末查，被害人於手術期間（即五時十分至十時十五
分），須全程使用吸入性麻醉藥（sevoflurane）、笑氣（N2O）
進行麻醉，直至拔管後，才會結束麻醉，其結束時間為十時二十
五分等情，為被上訴人所自承，則被害人於十時二十五分已結束
麻醉。依被害人麻醉時間、使用之藥物，以及其為年輕男性，在
關掉麻醉機後約十五分鐘至半小時內可恢復意識，已據謝瀛洲醫
師於台灣桃園地方法院九十五年度醫訴字第二號丁○○涉犯業務
過失致死罪刑事案件審理中證述明確。又依被上訴人所稱，丁○
○評估被害人應在結束後一至二小時甦醒，則被害人至遲於十二
時二十五分甦醒，故於十二時二十五分仍未甦醒時，即應注意其
未甦醒之原因，當非麻醉作用所致，應為其他必要之診察，乃丁
○○竟誤為係麻醉作用所致，於十二時十五分及十二時三十分連
續施打拮抗劑Naloxone，企圖解除麻醉藥物效力，於施打二次後
，仍未甦醒之情形下，卻遲至十三時四十五分始進行腦部電腦斷
層掃瞄。則上訴人主張丁○○及聖保祿醫院之醫療人員，判斷被
害人手術後遲未甦醒之原因，有所遲延，非全無依據。又患者為
猛暴性脂肪栓塞，致死率高達百分之五十，有醫審會鑑定意見可
按。被上訴人雖為支持性治療法，惟脂肪栓塞一旦發生，有極高
之致死率，該治療法未必能提高存活率，亦有台北榮總鑑定意見
可參。被上訴人於被害人應甦醒而未甦醒之時，即令鑑別為脂肪
栓塞時，採相關治療措施，亦未必能避免其死亡之結果。則被上
訴人遲延診斷，與被害人之死亡間，並無相當因果關係。綜上所
述，上訴人既不能證明被上訴人就檢查被害人病況及手術過程有
何疏失，或有未盡說明義務之情形，或於手術後，遲延診斷其延
遲甦醒之原因，與其死亡間有相當因果關係，則上訴人依侵權行
為法則，請求被上訴人負連帶損害賠償責任，或依債務不履行之
法律關係，請求聖保祿醫院負損害賠償責任，均無理由，不應准
許等詞，為其判斷之基礎。
按醫院、診所如無法令規定之理由，對其診治之病人，不得拒絕
開給出生證明書、診斷書、死亡證明書或死產證明書，開給各項
診斷書時，應力求慎重，尤其是有關死亡之原因，醫療法第七十
六條第一項定有明文。查聖保祿醫院於九十年十二月二十二日開
立之診斷證明書既載明「一、瀰漫性腦水腫合併中央腦疝脫。二
、閉鎖性頭部外傷及蜘蛛膜下腔出血。…」（見原審卷第二宗第
三三頁），且鑑定人謝瀛洲醫師亦證稱頭部外傷會造成蜘蛛膜下
腔出血外，也會造成顱內出血等語（見原審卷第三宗第二六二頁
背面），則被害人似因頭部外傷而造成蜘蛛膜下腔出血。原審未
詳予調查審認，遽憑上開理由，而為不利於上訴人之判斷，尚嫌
速斷。又查，被害人係因車禍受傷，經送往聖保祿醫院救治，依
卷附急診病歷、桃園縣消防局救護紀錄表分別記載「余青遠（即
被害人）騎機車遭汽車撞傷致下巴受傷…」、「無法簽名」各等
語（見原審卷第二宗第三五頁、第三八頁），倘被害人因車禍送
急救，頭部受有撞傷，醫療人員即被上訴人未對之進行腦部電腦
斷層掃瞄等檢查，以致延誤治療而死亡，能否謂被上訴人無過失
？非無研求之餘地。且原審謂被害人患脂肪栓塞，即採相關治療
措施，未必能避免於其死亡之結果云云，亦未說明其依據，即有
判決不備理由之違法。其次，診斷乃醫師於治療之前所不可或缺
之醫療行為。診斷在醫療過程中甚為重要，醫師如診斷延誤，必
使患者喪失治療時機，以致死亡之結果，其間自有相當因果關係
，難辭其過失之責任。原審既謂上訴人主張丁○○及聖保祿醫院
之醫療人員，判斷被害人手術後遲未甦醒之原因，有所遲延，非
全無依據，似已認定丁○○及聖保祿醫院之醫療人員診斷被害人
手術後遲未甦醒之原因延誤。則其延誤診斷而未為必要之醫療行
為，能否謂與被害人之死亡間無相當因果關係？尚非無疑。原審
未詳予調查，遽以上開理由，為上訴人敗訴之判決，尤有未合。
上訴論旨，指摘原判決不當，求予廢棄，非無理由。末查，上訴
人各請求被上訴人連帶給付三百七十五萬元本息，究竟指何項目
？其金額各若干？案經發回，宜善盡闡明職責，令其敘明之。
據上論結，本件上訴為有理由。依民事訴訟法第四百七十七條第
一項、第四百七十八條第二項，判決如主文。
中    華    民    國  九十九  年    二    月    四    日
                      最高法院民事第四庭
                          審判長法官  劉  延  村
                                法官  許  澍  林
                                法官  黃  秀  得
                                法官  許  正  順
                                法官  魏  大  喨
本件正本證明與原本無異
                                      書  記  官
中    華    民    國  九十九  年    二    月  二十二  日
                                                      m

司法院資訊處製作；財團法人民間司法改革基金會備份。
